臺灣臺北地方法院民事判決
111年度訴字第547號
原      告  許麗蔘  

訴訟代理人  吳存富律師
            張立民律師
被      告  開泰豐國際股份有限公司

法定代理人  林命群  
被      告  Adam Daniel Tanner

共      同
訴訟代理人  史馨律師  
            郭哲華律師
            謝家岷律師
上列當事人間請求損害賠償事件，本院於民國111年6月8日言詞
辯論終結，判決如下：
    主      文
原告之訴及假執行之聲請均駁回。
訴訟費用由原告負擔。 
    事實及理由
壹、程序方面：
一、按民事案件涉及外國人或構成案件事實中牽涉外國地者，即
    為涉外民事事件，應依涉外民事法律適用法定法域之管轄及
    法律之適用（最高法院98年度台上字第1695號裁判意旨參照
    ）。又一國法院對涉外民事法律事件，有無一般管轄權即審
    判權，悉依該法院地法之規定為據。原告既向我國法院提起
    訴訟，則關於一般管轄權之有無，即應按法庭地法即我國法
    律定之，惟我國涉外民事法律適用法未就國際管轄權加以明
    定，應類推適用民事訴訟法之規定（最高法院97年度台抗字
    第185號、96年度台上字第582號裁判意旨參照）。次按當事
    人得以合意定第一審管轄法院，但以關於由一定法律關係而
    生之訴訟為限；前項合意，應以文書為之，民事訴訟法第24
    條定有明文。經查，被告Adam Daniel Tanner（下稱Adam）
    為美國籍人士，故本件具有涉外因素，屬涉外民事事件，另
    依兩造於民國107年3月12日所簽訂之租賃契約書（下稱系爭
    租約）第20條第5項約定，雙方合意以房屋所在地之法院為
    第一審管轄法院（見本院卷第25頁），而上開房屋坐落於臺
    北市中山區，依據前揭說明，我國法院就本件訴訟自有國際
    管轄權，本院就本件訴訟亦有管轄權。
二、次按法律行為發生債之關係者，其成立及效力，依當事人意
    思定其應適用之法律。涉外民事法律適用法第20條第1項定
    有明文。查系爭租約第22條已約定兩造合意適用我國法律為
    準據法（見本院卷第25頁），依前揭規定，本件訴訟應以我
    國法律為準據法。　　
三、復按訴狀送達後，原告不得將原訴變更或追加他訴，但擴張
    或減縮應受判決事項之聲明者，不在此限，民事訴訟法第25
    5條第1項第3款定有明文。本件原告起訴聲明為：㈠被告開泰
    豐國際股份有限公司（下稱開泰豐公司）應給付原告新臺幣
    （下同）237萬5,554元，及自起訴狀繕本送達之翌日起至清
    償日止，按週年利率5％計算之利息。㈡被告Adam應給付原告2
    37萬5,554元，及自起訴狀繕本送達之翌日起至清償日止，
    按週年利率5％計算之利息。㈢前開第1、2項於其中任一被告
    已為給付時，就其給付範圍，其他被告免給付義務（見本院
    卷第7至8頁），嗣於111年6月1日將上開聲明第1、2項聲明
    變更為：㈠被告開泰豐公司應給付原告307萬7,879元，及其
    中237萬5,554元自起訴狀繕本送達之翌日起至清償日止，其
    中70萬2,325元自民事準備㈢暨訴之變更狀繕本送達之翌日起
    至清償日止，按週年利率5％計算之利息。㈡被告Adam應給付
    原告307萬7,879元，及其中237萬5,554元自起訴狀繕本送達
    之翌日起至清償日止，其中70萬2,325元自民事準備㈢暨訴之
    變更狀繕本送達之翌日起至清償日止，按週年利率5％計算之
    利息（見本院卷第313頁），核屬擴張應受判決事項之聲明
    ，依據前揭規定，並無不合，應予准許。
貳、實體方面：
一、原告主張：原告與被告開泰豐公司簽署系爭租約，約定被告
    開泰豐公司向原告承租門牌號碼臺北市○○區○○○道0段000號7
    樓之1房屋（下稱系爭房屋），租賃期間自108年4月10日起
    至109年4月9日止，每月租金6萬3,084元，被告開泰豐公司
    並將系爭房屋交由其所屬員工即被告Adam居住使用。嗣原告
    與被告開泰豐公司於109年3月8日簽署租約延期同意書（下
    稱系爭同意書），約定上開租賃期間自109年4月10日起至11
    0年4月9日止，若雙方屆期未發出終止系爭租約通知，則租
    賃期間展延1年即自110年4月10日起至111年4月9日止。又被
    告Adam應以善良管理人之注意保管及維護系爭房屋，並應隨
    時注意用火之安全，然被告Adam於110年11月16日晚間7時42
    分許，因用火不慎而造成系爭房屋之廚房發生火災，導致系
    爭房屋內部設備及結構受損，原告因此支出修繕費用216萬5
    ,554元。另因火災之濃煙瀰漫散佈至系爭房屋之其他房間，
    於冷氣機上留下燻黑甚至燒焦之痕跡，致原告須重新安裝日
    立廠牌之2臺主機及6臺室內機，因而支出50萬4,000元。此
    外，系爭房屋內部設備及結構毀壞受損，須進行修繕，致原
    告自110年11月17日起至111年5月12日止，共計5個月又25日
    無法將系爭房屋予以出租，受有不能出租之所失利益共40萬
    8,325元（計算式：7萬元×5＋2,333元×25＝40萬8,325元）。
    以上合計為307萬7,879元（計算式：216萬5,554元＋50萬4,0
    00元＋40萬8,325元＝307萬7,879元）。為此，原告依民法第4
    33條規定請求被告開泰豐公司賠償307萬7,879元，並依民法
    第184條第1項規定及系爭租約第9條約定，請求被告Adam賠
    償307萬7,879元。並聲明：㈠被告開泰豐公司應給付原告307
    萬7,879元，及其中237萬5,554元自起訴狀繕本送達之翌日
    起至清償日止，其中70萬2,325元自民事準備㈢暨訴之變更狀
    繕本送達之翌日起至清償日止，按週年利率5％計算之利息。
    ㈡被告Adam應給付原告307萬7,879元，及其中237萬5,554元
    自起訴狀繕本送達之翌日起至清償日止，其中70萬2,325元
    自民事準備㈢暨訴之變更狀繕本送達之翌日起至清償日止，
    按週年利率5％計算之利息。㈢前開第1、2項於其中任一被告
    已為給付時，就其給付範圍，其他被告免給付義務。㈣願供
    擔保，請准宣告假執行。
二、被告則以：
  ㈠系爭租約第9條約定僅係重申民法第432條規定，並非係特約
    排除民法第434條規定之適用，況系爭租約第9條約定並未明
    文包括失火導致租賃物毀損、滅失之責任，依系爭租約第18
    條約定應為有利於承租人之解釋，應認系爭租約第9條約定
    並非屬排除民法第434條規定適用之特約，且原告未於簽訂
    系爭租約時加註應排除適用民法第434條規定，難認兩造間
    確有合意排除適用民法第434條規定，則原告以被告開泰豐
    公司實收資本額多寡為由，主張兩造已有排除適用民法第43
    4條規定之合意，顯屬無據。是被告對於失火責任依民法第4
    34條規定以有重大過失始須負責，原告主張被告Adam應改以
    抽象輕過失向原告負侵權行為損害賠償責任，及被告Adam應
    負善良管理人注意義務，均非可採。此外，依臺北市政府消
    防局110年12月14日火災原因調查鑑定書（下稱系爭鑑定書
    ）可知，本件起火原因為不明，無法將失火之責任歸咎於被
    告，足證原告主張被告Adam因用火不慎，造成系爭房屋之廚
    房發生火災，致系爭房屋內部設備及結構毀壞受損乙節，顯
    非事實，且原告並未舉證證明被告Adam有重大過失致本件失
    火之情事，及被告Adam之重大過失行為與原告所受有損害間
    具有相當因果關係，故原告依侵權行為及系爭租約之法律關
    係請求被告Adam負損害賠償責任，及依民法第433條規定請
    求被告開泰豐公司負損害賠償責任，均屬無據。
  ㈡又裝修預算明細表（下稱明細表）項次一假設工程項目，因
    系爭房屋僅為室內裝修，並非房屋重建等重大工程，應無須
    搭建假設工程；明細表項次二拆除工程項目，均非系爭鑑定
    書上所載有受火燒損之處，實無拆除清運之必要；明細表項
    次三木作系統櫃工程除櫥櫃上櫃項目以外，其餘項目均非系
    爭鑑定書上所載有受火燒損之處，並無修繕更新之必要；明
    細表項次四油漆工程項目，因非所有空間均有嚴重受煙燻黑
    情形，故整間房屋重新油漆已逾越必要修繕範圍；明細表項
    次五泥作工程除廚房牆面打底項目以外，其餘項目均非系爭
    鑑定書上所載有受火燒損之處，實無另貼地磚、壁磚、地面
    重新打底之必要；明細表項次五水電工程項目均非鑑定書上
    所載有受火燒損之處，故無修繕更新之必要；明細表項次六
    其他工程項目，均非失火須修繕之必要範圍。另依系爭鑑定
    書所載，屋內並無嚴重毀損而需大幅修繕，僅需將燻黑處重
    新油漆即可，本件係因原告自行選擇大幅翻修致申請裝修許
    可，故室內裝修許可證簽證費亦非屬必要費用。復因前開項
    目非屬修繕之必要費用，則管理費8％、稅金等亦非屬必要範
    圍。此外，系爭鑑定書載明主臥室、浴廁、房間1、房間2、
    房間3、曬衣間均僅輕微燻黑，其冷氣外部經擦拭即可去除
    髒污，並無影響機器運作功能，實無全部換新之必要。是原
    告並未舉證證明明細表內容均屬必要之修復費用，且無計算
    折舊，故原告請求被告賠償修繕費用，顯不可採。再者，依
    系爭鑑定書可知系爭房屋僅廚房有部分受火燒，其餘空間僅
    受有煙燻黑，實無將所有空間設備重新裝修之必要，原告主
    張系爭房屋因修繕長達3個月未能出租，係因其將無修繕必
    要之空間設備一同裝修所致，自不可將3個月未能出租之損
    失全數歸咎於被告。並聲明：⒈原告之訴及假執行之聲請均
    駁回。⒉如受不利判決，願供擔保，請准宣告免為假執行。
三、兩造不爭執之事項（見本院卷第321頁，並依判決格式修正
    或刪減文句，或依爭點論述順序整理內容）：
  ㈠原告與被告開泰豐公司於107年3月12日簽署系爭租約，約定
    被告開泰豐公司以每月6萬3,084元之代價，向原告承租系爭
    房屋，租賃期間為108年4月10日至109年4月9日，被告開泰
    豐公司承租系爭房屋後即將該屋供其員工即被告Adam使用，
    嗣原告與被告開泰豐公司於109年3月8日簽署系爭同意書，
    約定租賃期間自109年4月10日起至110年4 月9日止，若雙方
    屆期未終止系爭租約，租賃期間延展1年即110年4月10日至1
    11年4月9日。
  ㈡系爭房屋於110年11月16日晚間7時42分許之被告Adam使用期
    間，有發生火災之情形。
  ㈢就本件火災之起火原因，經臺北市政府消防局出具系爭鑑定
    書認定：原因不明。
四、得心證之理由：　　
　　原告主張被告開泰豐公司向其承租系爭房屋，並將系爭房屋
    交由被告Adam居住使用，然被告Adam因用火不慎造成系爭房
    屋發生火災，導致系爭房屋受損，爰請求被告負損害賠償責
    任等情，惟為被告所否認，並以前揭情詞置辯，經查：
　㈠被告就系爭房屋失火應盡之注意義務部分：
　⒈按侵權行為損害賠償責任之成立，須以行為人因故意或過失
    之行為不法侵害他人之權利，致其受有損害，且其行為與損
    害二者之間具有相當因果關係為要件。又所謂過失，係指抽
    象輕過失，即欠缺善良管理人之注意義務時即該當之。惟租
    賃物之承租人就租賃物失火對於出租人所負之過失損害賠償
    責任，依民法第434條規定，係僅就重大過失負責，而此所
    謂重大過失，則指顯然欠缺普通人應盡之注意義務而言。其
    過失情節及程度，較民法侵權行為規定之抽象輕過失為重。
    該規定屬侵權行為之特殊型態，且有保護承租人之規範目的
    ，準此，應認於侵權行為責任之究責時，承租人亦僅於有重
    大過失時始須負責，否則不能貫徹民法第434條之立法目的
    。又如出租人非租賃物所有人，而經所有人同意出租，基於
    上開保護相對弱勢之承租人之目的，亦以承租人有重大過失
    為限，始對所有人負損害賠償責任（最高法院56年度第3次
    民、刑庭總會會議決議㈠、最高法院76年度台上字第1960號
    判決意旨參照）。惟民法第434條規定並不包括承租人同意
    其使用、收益租賃物之第三人，因不當使用租賃物而發生失
    火受損之情形，以免出租人或租賃物所有權人承擔過多不可
    預測之風險。
　⒉查系爭房屋係由原告出租予被告開泰豐公司，依上開說明，
    被告開泰豐公司就失火事故，僅於有重大過失時，始須對原
    告負損害賠償責任。又被告開泰豐公司所允許使用系爭房屋
    之被告Adam，如有不當使用系爭房屋致失火毀損時，則不以
    有重大過失為限，於有抽象輕過失時，即須對原告負侵權行
    為賠償責任。
  ⒊原告固主張：系爭租約第9條已有排除適用民法第434條失火
    責任規定之約定，故被告Adam既負有抽象輕過失責任責任，
    則被告開泰豐公司依據上開約定及民法第433條規定，亦應
    負善良管理人之注意義務等語。惟參諸租賃物因失火而致毀
    損滅失，所造成之損害甚鉅，其肇因常出乎一般人所能注意
    及控制，且承租人本身通常亦會因失火而一併受有損害，承
    租人又經常係屬經濟弱者，是民法第434條立法特意減輕承
    租人之注意義務，規定以承租人有重大過失為其賠償損害責
    任之成立要件，故出租人若要排除該條之適用而加重承租人
    責任，自應以特約明白約定為之，始符合立法目的及公平原
    則。查觀之系爭租約第9條約定：「承租人或承租人之員工
    （住用人）之責任：承租人之員工（住用人）應以善良管理
    人之注意保管房屋，如有違反此項義務，致房屋毀損或滅失
    者，應負損害賠償責任。但依約定之方法或依房屋之性質使
    用、收益，致房屋有毀損或滅失者，不在此限。」等內容（
    見本院卷第20頁），雖約定承租人或承租人之員工（即實際
    住居者）使用系爭房屋應盡善良管理人之注意義務，然該約
    定就承租人部分充其量乃屬民法第432條規定之保持責任，
    其毀損、滅失等事由是否擴張及於民法第434條之失火責任
    ，並無從於上開約定文字明確顯示，是難據上開契約文字逕
    認租賃雙方就租賃標的之失火責任，已有排除民法第434條
    規定，另為特別加重注意義務之約定。況依一般常情，倘契
    約雙方已有擴張及於失火責任之合意，於契約條款中加入失
    火二字並非難事，惟雙方對此卻未於系爭租約中提及或敘明
    ，足徵原告與被告開泰豐公司於訂約當時並無就上開條文包
    括失火責任之意，應僅屬重申租賃標的物保持責任之約定，
    而非失火責任之特約。從而，原告既未提出兩造就失火責任
    有其他特約之證據，則系爭租約並未特別補充失火責任之約
    定，被告開泰豐公司就失火責任自仍應適用民法租賃相關規
    定。故原告此部分主張，自不足採。
　㈡本件火災之發生，是否係因可歸責於被告開泰豐公司或被告A
    dam之過失行為所致：
　⒈按當事人主張有利於己之事實者，就其事實有舉證之責任，
    民事訴訟法第277條前段定有明文，換言之，民事訴訟如係
    由原告主張權利者，應先由原告負舉證之責，若原告不能舉
    證，以證實自己主張之事實為真實，即應駁回其訴。次按因
    果關係之認定，乃對於應負賠償責任之原因，自法律上加以
    相當之評價，於各種原因中，劃定其界限；非謂對於結果之
    發生具有原因力之事實，均屬原因，而令造成該事實之行為
    人均負損害賠償責任。而所謂相當因果關係乃由「條件關係
    」及「相當性」所構成，必先肯定「條件關係」後，再判斷
    該條件之「相當性」，始得謂有相當因果關係。又條件關係
    ，是指「無此行為，必不生此種損害」，而「相當性」之審
    認，必以行為人之行為所造成之客觀存在事實，為觀察之基
    礎，並就此客觀存在事實，依吾人智識經驗判斷，通常均有
    發生同樣損害結果之可能者，始足稱之（最高法院101 年度
    台上字第443號判決意旨參照）。因此，若侵權之行為與損
    害之發生間，不具「條件關係」或「事實上因果關係」者，
    仍難謂該行為有「責任成立之相當因果關係」，或為被害人
    所生損害之共同原因。
　⒉查系爭火災發生之原因，業經臺北市政府消防局火災鑑識人
    員現場勘查後，研判本件火災起火處為：「廚房冰箱冷藏室
    保鮮層內靠東側一帶。」，起火原因研判：「綜合現場燃燒
    後狀況、火災出動觀察紀錄、證物跡證、關係人所述及關係
    人手機拍攝影片研判，起火原因經排除爐火烹調、遭人侵入
    縱火、遺留火種、冰箱自身起火等因素後，僅外來因素之可
    能性無法排除。惟現場經清理、復原後，於起火處未發現具
    體跡證可資進一步研判起火原因，綜合以上所述，本案起火
    原因為原因不明。…結論：臺北市○○區○○○道0段000號7樓之1
    火災案，綜合現場燃燒後狀況、火災出動觀察紀錄、證物跡
    證、關係人所述及關係人手機拍攝影片研判，起火處為廚房
    冰箱冷藏室保鮮層內靠東側一帶；起火原因為原因不明。」
    等內容，有系爭鑑定書在卷可稽（見本院卷第139至277頁）
    。足見造成本件火災之原因是屬事實不明之狀態。故本件火
    災之原因既屬事實不明之狀態，且已排除因爐火烹調、遭人
    侵入縱火、遺留火種、冰箱自身起火等因素引起該火災之可
    能性，是難認定本件火災之發生係因被告之故意或過失行為
    所致，即兩者間並不具有相當因果關係之條件關係。準此，
    就系爭房屋發生本件火災一事，既無證據證明係出自於被告
    開泰豐公司欠缺普通人應盡注意義務之重大過失行為，或被
    告Adam欠缺善良管理人注意義務之抽象輕過失行為，則本件
    自無所謂可歸責於被告之行為導致失火毀損租賃物可言。
　⒊至原告雖主張：系爭鑑定書認定系爭房屋冰箱之功能正常，
    本件起火原因非為冰箱本身所致，且起火原因無法排除係外
    來因素造成，而系爭房屋廚房南面牆東側櫥櫃有擺放易燃物
    品，起火時處於開啟之狀態，又留有乾粉滅火之痕跡，可知
    本件火災與該櫥櫃擺放高度易燃性物品有關，另本件舉證責
    任應轉換由被告負擔等語。然觀以系爭鑑定書之內容，原告
    上開所舉之事，均屬該鑑定書已考量之事項，並於斟酌本件
    火災之客觀證據資料後，認定起火處在廚房冰箱冷藏室保鮮
    層內靠東側一帶，且起火原因為原因不明，顯與原告上揭指
    摘之情形相異，而原告除截取該鑑定書前開關於火災後分析
    之狀況外，並未提出其他具體事證證明係因被告之行為所致
    ，自難僅因上述事由及原告主觀推測，遽認原告此部分主張
    屬實，或僅以本件火災之發生不排除外來因素可能性即驟以
    推論其發生為被告何種行為或不行為所導致。再者，受訴法
    院雖於具體個案決定是否適用民事訴訟法第277條但書所定
    公平原則，以轉換舉證責任或降低證明度時，應視各該訴訟
    事件類型之特性及待證事實之性質，審酌兩造舉證之難易、
    距離證據之遠近、經驗法則所具蓋然性之高低等因素，並依
    誠信原則，定其舉證責任誰屬或斟酌是否降低證明度。惟本
    件乃原告依據租賃及侵權行為之法律關係，主張被告應負損
    害賠償責任，則有關被告確有符合該等法律之要件，此一積
    極事實之證據，本應由原告負擔，自難認有民事訴訟法第27
    7 條但書轉換舉證責任或降低證明度之適用。是原告上開主
    張，尚非可採。
  ㈢原告請求被告賠償系爭房屋因本件火災所致損害部分：
    本件原告並未能證明就系爭房屋之失火，乃屬被告開泰豐公
    司之重大過失，或被告Adam之抽象輕過失等行為造成，則原
    告請求被告賠償系爭房屋所受損害，即屬無據。
五、綜上所述，原告依民法第433條、第184條第1項及系爭租約
    第9條等規定，請求被告開泰豐公司應給付原告307萬7,879
    元，及其中237萬5,554元自起訴狀繕本送達之翌日起至清償
    日止，其中70萬2,325元自民事準備㈢暨訴之變更狀繕本送達
    之翌日起至清償日止，按週年利率5％計算之利息；被告Adam
    應給付原告307萬7,879元，及其中237萬5,554元自起訴狀繕
    本送達之翌日起至清償日止，其中70萬2,325元自民事準備㈢
    暨訴之變更狀繕本送達之翌日起至清償日止，按週年利率5％
    計算之利息；前開第1、2項於其中任一被告已為給付時，就
    其給付範圍，其他被告免給付義務，均為無理由，應予駁回
    。又原告既受敗訴判決，其假執行之聲請即失所依據，不應
    准許。
六、本件事證已臻明確，兩造其餘攻擊防禦方法及提出之證據資
    料，經本院斟酌後，認均不足以影響本判決之結果，自無逐
    一詳予論駁之必要，併此敘明。
七、據上論結，本件原告之訴為無理由，依民事訴訟法第78條，
    判決如主文。
中　　華　　民　　國　　111 　年　　6 　　月　　24　　日
                  民事第七庭    法　官　溫祖明
以上正本係照原本作成。
如對本判決上訴，須於判決送達後20日內向本院提出上訴狀。如
委任律師提起上訴者，應一併繳納上訴審裁判費。
中　　華　　民　　國　　111 　年　　6 　　月　　24　　日
                                書記官  李佳儒